臺灣高等法院臺南分院刑事判決　　　　　九十三年度上易字第五二三號
　　　上　訴　人　臺灣臺南地方法院檢察署檢察官
　　　被　　　告　乙　○　○
右列上訴人因被告詐欺案件，不服臺灣臺南地方法院九十三年度易字第一九四號中華
民國九十三年九月二十九日第一審判決（起訴案號：臺灣臺南地方法院檢察署九十一
年度偵字第四六七六號），提起上訴，本院判決如左：
    　主      文
上訴駁回。
   　 理      由
一、公訴意旨略以：被告乙○○於民國（下同）八十四年九月間至八十五年十一月間
    ，因經營事業失敗，開立支票遭退票金額達新台幣（下同）三百餘萬元，至八十
    九年間，尚積欠他人近百萬元，明知已無資力，為求獲得養雞飼料來源，先於八
    十九年六月間，以現金向告訴人甲○○經營之永新實業廠股份有限公司（下稱永
    新公司），購買十六萬餘元飼料，取信於告訴人，再於同年七月二十八日，委請
    好友李宗榮（業經檢察官為不起訴處分確定）至安泰商業銀行股份有限公司嘉義
    分行辦理支票帳號00000000000000號帳戶，請領支票後，即交由
    被告支配使用。乃基於意圖為自己不法所有之犯意，於同年七月底至八月初某日
    ，至告訴人位於嘉義縣朴子市鴨母寮十三之五十六號處，以李宗榮支票給付八十
    九年七月份飼料款時，對告訴人佯稱該帳號為其幕後股東所有，信用可資保證等
    語之詐術，使告訴人不疑有他陷於錯誤後，繼續給付同年八、九、十月份之飼料
    ，直至十月二十五日被告所給付支票跳票後，告訴人始知受騙，共計詐騙金額二
    百七十萬五千六百二十二元、飼料重量共二十八萬二百三十公斤，因認被告涉犯
    刑法第三百三十九條第一項詐欺取財罪嫌。
二、按被告未經審判證明有罪確定前，推定其為無罪。犯罪事實應依證據認定之，無
    證據不得認定犯罪事實；又不能證明被告犯罪者，應諭知無罪之判決；刑事訴訟
    法第一百五十四條、第三百零一條第一項分別定有明文。犯罪事實之認定，應憑
    真實之證據，倘證據是否真實尚欠明確，自難以擬制推測之方法，為其判斷之基
    礎；而認定犯罪事實之證據係指足以認定被告確有犯罪行為之積極證據而言，該
    項證據自須適合於被告犯罪事實之認定，始得採為斷罪資料（最高法院五十三年
    著有臺上字第六五六號、二十九年上字第三一０五號判例參照）。又按刑法第
　　三百三十九條第一項詐欺罪之成立，以意圖為自己或第三人不法所有，以詐術使
  　人將本人或第三人之物交付為要件。所謂以詐術使人交付，必須被詐欺人因其詐
    術而陷於錯誤，若其所用方法，不能認為詐術，亦不致使人陷於錯誤，即不構成
    該罪（最高法院四十六年台上字第二六０號判例參照）。
三、公訴人認被告涉犯前開詐欺取材罪嫌，係以：「上開犯情業經甲○○、其妻陳秀
    蓮、詹文調、李應義等人證述明確，且證人李宗榮亦證稱：曾告知乙○○自己開
    的票自己負責等語，並有李宗榮簽發上開支票帳戶之資料乙份、送貨回單等資料
    乙份、被告所開立予甲○○之支票共八紙、該支票帳戶對帳單乙紙、代收飼料數
    量及金額明細表乙紙、被告乙○○開予他人之支票五紙、關於被告乙○○票據信
    用資料明細表乙份等資料在卷可查。被告乙○○好友李宗榮雖稱：係自己開立帳
    戶，僅將支票幾張交由乙○○使用等語，然李宗榮開立帳戶時所留電話為被告乙
    ○○所有、該帳戶開立之支票皆由被告乙○○所開立，亦為乙○○所不否認，顯
    見該支票帳戶實際使用人為被告乙○○，非李宗榮，被告乙○○與李宗榮所言顯
    非實在，其辯顯係卸責或袒護之詞」等情為主要論據。訊據被告固不否認向告訴
　　人購買養雞飼料，以李宗榮支票支付價款，嗣後支票未為兌現等事，惟堅詞否認
　　有詐欺罪嫌，辯稱：係因當時雞價突然下跌造成虧損，並非有意詐騙，沒有詐欺
　  之犯意等語。被告既對本件相關購貨、交付支票、支票未兌現等客觀事實，不為
    否認，是本案主要審究之關鍵，厥為被告主觀上是否有詐欺取財罪之故意。
四、經查：
(一)公訴人固採證人即告訴人甲○○、證人陳秀蓮（告訴人之妻）、詹文調、李應義
    （以上二人為被告所雇用之養雞工人）、李宗榮等人於偵查中證詞為論罪之依據
    。但上述證人五人於偵查中證述之情節，均係關於被告向告訴人購買養雞飼料、
    以李宗榮名義之支票支付價金、嗣後支票未獲兌現等事實，此為被告於審判所未
    爭執，至於被告是否施用詐術？告訴人如何陷於錯誤？上開五位證人尚未為具體
    陳述，自無法作為被告有施用詐術之憑證；換言之，上開證人之證詞，至多僅足
    做為本件構成要件相關之客觀事實是否存在之依據，至於被告有無詐欺之犯意，
    上開證人之證詞尚非堅強有力之證據資料。另公訴人指訴之書證：支票帳戶之資
    料一份、送貨回單等資料一份、被告簽發予告訴人之支票共八紙、該支票帳戶對
    帳單一紙、代收飼料數量及金額明細表一紙、被告開予他人之支票五紙、被告乙
    ○○票據信用資料明細表一份等資料，則係被告確有向告訴人購買飼料，以李宗
    榮支票付款，嗣後未獲兌現等客觀事實之憑據，仍不足遽為被告有詐欺犯意之不
    利證據。
(二)公訴人以被告向告訴人購買養雞飼料前即有近百萬元之負債（實際上偵、審中之
    卷證資料為七、八十萬元，見發查卷第五十五頁、一審卷第五十七頁），因認被
    告明知已無資力而故意施用詐術乙節。惟被告向告訴人購買養雞飼料前之償債能
    力固然是被告有無施用詐術故意之判斷因素，但仍應分別情形以觀；倘被告業已
    積欠他人債務，無積極用途，復向告訴人借用款項花用、支付其他債款，因被告
    已可預見無法償付告訴人債款，故基此認定被告借款時即有詐欺之犯意，即屬合
    理。反之，被告雖有負債，但因積極用途、經營事業而告貸或購買物品，嗣後因
    故無法支付債款或貨款，尚不得遽認被告有詐欺之犯意，仍應參酌其他客觀因素
    ，始足認定。若謂有負債之人向他人告貸而無法按期還款或以支票向他人購物而
    嗣後無法兌現支票，均應認定為詐欺，則無異剝奪負債之人所有經濟行為之自由
    ，如此詮釋，顯非法律規範之精神與意旨所在。尚且，若謂負債之人因另行舉債
    或經營事業因故無法清償債款，即觸犯詐欺罪名，則無異限制負債之人「東山再
    起」、轉虧為盈之機會。綜而言之，自不得僅因被告向告訴人購買養雞飼料前有
    負債即推論被告必有詐欺之犯意。
(三)至公訴人所指被告以李宗榮名義之支票給付貨款而未兌現乙節。查支票為有價證
    券，本具流通性，被告以他人為發票人名義之支票（借用他人支票）支付貨款，
    本為支票之正常使用途徑，且被告亦於支票背面蓋印背書，有支票影本在卷可稽
    ，此與一般交易流程亦無差異，是單就被告借用李宗榮名義為發票人之支票並背
    書轉讓予告訴人給付貨款而言，並無法認定與詐欺之構成要件相符，不得僅因被
    告借用他人票據付款即認其有詐欺之犯意。
(四)被告與告訴人從事交易之初，業已現金支付十六萬餘元貨款之事實，業為被告與
    告訴人供述在卷，若謂被告與告訴人交易之初即存詐騙之犯意，被告何需以現金
    支付上開金額不算少之貨款。且被告係向告訴人購買養雞飼料，告訴人之飼料亦
    確實運交被告經營之養雞場之事實，業據證人詹文調、李應義及告訴人分別證述
    明確，且有送貨單影本附卷可參，自難認被告係蓄意詐騙告訴人之飼料；參以被
    告在其所飼養之雞隻成熟後，亦將用餘飼料二千二百八十公斤退回告訴人之情，
    有告訴人提出之「代收飼料數量及金額明細表」影本一件（見他字偵查卷第六十
    八頁）在卷可稽，倘被告有意詐騙告訴人所有之飼料，豈有將用餘飼料退回告訴
    人之理。
(五)被告辯稱：因雞價下滑而虧損，以致於無法兌現前開支票款乙節。查被告係於八
    十九年六月間開始向告訴人購買飼料飼養幼雞，飼養期間三個多月，於十月初出
    售所飼養之成雞，業據被告供陳在卷，核與證人詹文調、李應義陳述情節相符，
    對照被告飼養雞隻之八十九年度與前一年度全國家禽產地平均價格，其中嘉雲區
    有色雞在八十八年六至九月的每月單價分別是每台斤四三‧五七元、三三‧一七
    元、二七‧一九元、二二‧八三元，而八十九年度相同月份之單價則為每台斤一
    七‧一七元、一八‧一九元、二０‧四二元、一九‧三三元之事實，有嘉義縣養
    雞協會九十三年九月十六日嘉雞協益字第九三００二號函及所附八八、八九年度
    家禽產地平均價格表各一件附卷可參（見一審卷第四０至四十二頁），堪認被告
    飼養出售雞隻之時期，雞隻產地價格確有明顯下滑情勢。從而被告所辯係因雞價
    下跌虧損以致無法兌現支票，其無意詐騙等語，尚非無據。
(六)綜上所述，公訴意旨所指被告涉犯詐欺罪嫌之證據資料，僅足認定被告確實在負
    債之經濟狀況下，向他人借用支票支付告訴人養雞飼料之價款，嗣後支票未獲兌
    現等客觀事實，至被告究竟有無詐欺之犯意，公訴意旨所據之證據資料，尚無法
    使本院得被告確有詐欺故意之心證；參以被告在交付前開支票前，業已現金支付
    告訴人十六萬餘元，飼養結束後，並將用餘飼料退回告訴人，而被告飼養及出售
    雞隻時期，又恰逢雞價下跌，以致被告無法兌現上開支票等情，被告所辯其無意
    詐騙、無詐欺犯意等語，即屬有據。此外，復查無其他積極事證足認被告有何公
    訴意旨所指之詐欺取財犯行，不能證明被告犯罪，自應為被告無罪之諭知。至被
    告積欠告訴人貨款及票據債務部分，合應由告訴人循民事途徑另為請求，附此敘
    明。
五、原審基於上述理由，認不能證明被告犯罪，為被告無罪判決之諭知。本院經核原
    判決認事用法，均無不合。公訴人依告訴人請求上訴，指摘原判決不當，為無理
    由，應予駁回。
六、據上論斷，應依刑事訴訟法第三百六十八條，判決如主文。
本案經檢察官姜麗儒到庭執行職務。
中　　華　　民　　國　　九　十　四　　年　　 四     月        六      日
                        臺灣高等法院臺南分院刑事第一庭
　　　　　　　　　　　　　　審判長法官　黃　　崑　　宗
                                  法官　田　　平　　安
                                  法官　蔡　　長　　林
右正本證明與原本無異。
不得上訴。
　　　　　　　　　　　　　　　　書記官　李　　培　　薇
中　　華　　民　　國　　九　十　四　　年　　 四     月        七      日
